【裁判字號】    89,訴緝,129
【裁判日期】    891229
【裁判案由】    偽造文書等
【裁判全文】
臺灣臺北地方法院刑事判決                        八十九年度訴緝字第一二九號
    公  訴  人  臺灣臺北地方法院檢察署檢察官
    被      告  丁○○
    選任辯護人  龍雲翔律師
右列被告因偽造文書等案件，經檢察官提起公訴（八十七年度偵字第四九七一號），
本院判決如左：
    主  文
丁○○連續意圖為自己不法之所有，以詐術使人將本人之物交付，處有期徒刑壹年貳
月，緩刑貳年。
    事  實
一、丁○○分別於民國（下同）八十五年五月一日、八十六年一月二十日，在台北市
    ○○路一八二號三樓住處，自任會首，先後召集（一）丙○○、庚○○、辛○○
    、黃蓓華、談慧芬等十九名會員，連同會首共計二十人之互助會，約定每會新臺
    幣（下同）二萬元，採內標方式，會期自八十五年五月一日起至八十六年十一月
    一日止，每月開標一次，底標二千五百元，會款應予開標後三日內繳清（以下簡
    稱甲會）。（二）丙○○、庚○○、辛○○、戊○○、乙○○、己○○、戊○○
    等十七名會員，連同會首共計十八人之互助會（起訴書誤載為十七人），約定每
    會二萬元，採外標方式，會期自八十六年一月二十日起至八十七年五月二十日止
    ，每月開標一次，底標二千五百元，會款亦應予開標後三日內繳清（以下簡稱乙
    會），與前開甲會均同在上址開標。詎其竟意圖為自己不法之所有，基於概括之
    犯意，連續乘前開甲、乙二會投標，會員均未全部到齊之機會，以未寫標單之方
    式，於附表一、二所示之時間，在上址，冒用如附表一、二所示被冒標會員之名
    義詐標，使丙○○、庚○○、辛○○、譚慧芬、黃蓓華、乙○○、己○○、甲○○、戊○○等各活會會員均陷於錯誤而交付會款，計詐得活會會員繳交之會款甲
    會部分約一百七十一萬三千一百元（起訴書誤載為九十六萬八千五百元）、乙會
    部分約一百零二萬元（起訴書誤載為八十四萬八千元），合計二百七十三萬三千
    一百元。又前開甲會會員郭香於八十九年六月一日以六千七百元得標後，丁○○
    竟仍承前意圖為自己不法所有之概括犯意，向其他甲會活會員告知郭香係以三千
    元得標，致其他活會會員（斯時僅剩二個活會）均陷於錯誤，而多繳交三千七百
    元之會款。計另詐得七千四百元。嗣於八十六年十一月二十五日，丁○○前往大
    陸不歸，且甲、乙兩互助會均停會，辛○○、庚○○等上開互助會會員始查悉上
    情。
二、案經被害人辛○○等人訴由臺灣臺北地方法院檢察署檢察官偵查起訴。
    理  由
一、右揭事實，業據被告丁○○於本院審理中坦承不諱，核與告訴人辛○○、乙○○
    戊○○、己○○、甲○○等人於偵查或調查中指訴、證人郭香於偵查中及被害人
    庚○○、丙○○二人於本院庭訊中供證情節均約相符合，並有互助會會單影本二
    紙、被告庭呈冒標之人數、金額計算表一份在卷足稽。又被告冒用活會會員名義
    及虛報得標人實際標得之金額，詐取上開互助會會款，且自八十六年十一月間前
    往大陸，迄自八十九年七月十八日通緝到案前，已近三年之久，對於上開互助會
    均未行處理任其倒會等情，益足徵被告確有詐得上開互助會會款之不法所有意圖
    ，並足以生損害於被冒標者及其他活會會員之權益，從而，堪認被告上開自白之
    內容應與事實相符。本件事證已臻明確，被告犯行堪以認定，應予依法論科。
二、核被告所為，係犯刑法第三百三十九條第一項之詐欺取財罪。其於如附表一、二
    所示時間，各次冒用他人名義，以未寫標單之方式，向活會會員詐取會款及虛報
    得標人實際標得之金額，而詐領活會會員多繳納之會款部分，均同時詐欺多數活
    會會員，為同種想像競合，依刑法第五十五條之規定，其各次冒標行為均從一重
    之詐欺取財罪處斷。又被告先後多次冒標互助會及虛報得標人實際標得之金額，
    而詐領活會會員會款之多次詐欺犯行，均時間緊接，手段相同，所犯係犯罪構成
    要件相同之罪名，顯均係基於概括之犯意為之，為連續犯，應依刑法第五十六條
    規定，論以一罪，並加重其刑。公訴意旨認被告冒標互助會時有偽造活會會員記
    載標金利息及姓名於標單中詐標，容有誤會；及雖就被告擔任甲會會首期間，冒
    用活會會員談慧芬、辛○○、黃蓓華等人名義詐取會款之事實未予論及，惟此部
    分事實因與前揭冒名詐標互助會會款之犯行部分，有連續犯之裁判上一罪關係，
    為起訴效力所及，本院自應併予審究，均附此敘明。爰審酌被告冒標金額高達數
    百萬元，對被害人所生之危害非輕，惟素行尚佳，並無任何刑案前科紀錄，且犯
    後已與被害人達成和解，犯罪後亦坦承犯行，態度良好等一切情狀，量處如主文
    所示之刑，以示懲儆。末查，被告前未曾受有期徒刑以上刑之宣告，有台灣高等
    法院檢察署刑案紀錄簡覆表在卷可稽，其因一時失慮，偶罹刑典，且犯後業已與
    被害人達成和解，有和解書影本二份在卷可考，事後亦坦承犯行，深具悔意，經
    此刑之宣告後，應知警惕而無再犯之虞，本院因認以暫不執行其刑為當，予以宣
    告緩刑二年，用啟自新。
三、公訴意旨另以：被告丁○○意圖為自己不法之所有，於八十六年九月二十日假冒
    前開乙會會員甲○○之名義冒標該互助會，且未得盧嘉麟之同意，虛列其名義參
    加前開甲會之互助會，並於八十五年八月一日，在標單上偽造活會會員庚○○、
    丙○○、辛○○、甲○○、盧嘉麟等人姓名及標金參加標會，致生損害於上開會
    員及其他活會會員。又被告為避免財產日後遭活會會員查封拍賣，復於八十六年
    九月十九日，將登記於其名義下之坐落在桃園縣桃園市○○段七０三之二地號土
    地，門牌號碼為桃園縣桃園市○○街二二之三號四樓之房、地（下稱系爭房地）
    ，贈與同案被告丙○○（已經台灣高等法院判決上訴駁回無罪確定），而明知為
    不實之事項，仍與被告丙○○共同製作不實之買賣契約書，持以向地政機關辦理
    移轉登記，使桃園縣桃園地政事務所之公務員登載於職務上所掌之公文書，足以
    生損害於地政管理之正確性，因認被告丁○○涉犯刑法第二百十條之偽造私文書
    ；及與丙○○共同涉有刑法第二百十四條之使公務員登戴不實之罪嫌云云。訊據
    被告丁○○堅詞否認有何前開之犯行，辯稱：甲○○的活會，是經其胞兄乙○○
    同意而標取的，而盧嘉麟原本要參加伊的互助會，後來向其收錢他又不要，伊只
    好自己繳會款，至於伊冒標均係口頭電話聯絡，並未寫標單等語。經查：告訴人
    乙○○確有因被告缺錢而同意被告標取會款並將標得之會款一半借其使用，且未
    約定標取甲○○（為乙○○之胞妹）或乙○○名義之活會資格等情，已據其於本
    院庭訊中到庭供證屬實，足認被告並無冒標甲○○活會資格之故意甚明。次查，
    證人壬○○於本院庭訊中供證稱：被告曾參加過伊的互助會，後來被告邀伊入會
    ，伊口頭答應，不過被告沒向伊收會錢，伊不曉得有無起會，伊一次會錢都沒付
    過等語。按被告於會單上記載壬○○名字，既經壬○○口頭答應，則公訴人指訴
    被告未得壬○○同意，以其名義參加上開甲會之互助會與實情顯不相符。至於案
    外人壬○○是否如被告所供，係因前往向其收取會款，經壬○○表示不願入會始
    自己繳交會款，雖與證人壬○○前開所供並不相符，惟被告既自己繳交會錢，收
    取會款，其主觀上自無欲以壬○○之名義對其他活會會員施詐術以詐騙會款，益
    甚明確。再查，被告冒標其他活會會員資格詐取會款係以電話通知未寫標單一節
    ，迭經告訴人辛○○到庭供述明確，互核被告堅稱未使用標單之情，均悉相符合
    ，足見公訴人指訴被告於八十五年八月一日，在標單上偽造活會會員庚○○、丙○○、辛○○、甲○○、盧嘉麟等人姓名及標金參加標會等情，欠缺實據。末查
    ，系爭房地之辦理所有權移轉登記，確係因被告積欠其胞姐丙○○約三百餘萬元
    之債務，而姐弟之間，被告以其就系爭房地原約定之二分之一持分價款抵償丙○○之欠款，做為買賣之價金，將系爭房地於八十六年十月七日移轉登記予丙○○
    ，並無明知為不實之事項，而使公務員登載不實之事等情，有關同案被告丙○○
    部分，既經本院以八十七年度訴字第一六六七號判決同案被告丙○○無罪，復經
    台灣高等法院以八十八年度上易字第一五一八號上訴駁回無罪確定。有判決書二
    份在卷可考，此在無何其他積極之證據，足認被告確有前開偽造文書、詐欺等犯
    行之下，原均應為無罪之諭知，惟公訴意旨認上揭部分，與前開有罪部分有連續
    犯或牽連犯之裁判上一罪之關係，爰不另為無罪之諭知，附此敘明。
據上論斷，應依刑事訴訟法第二百九十九條第一項前段，刑法第五十六條、第三百三
十九條第一項、第五十五條，罰金罰鍰提高標準條例第一條前段，判決如主文。
本案經檢察官林淑玲到庭執行職務
中    華    民    國      八十九      年        十二    月    二十九    日
                                      臺灣臺北地方法院刑事第七庭
                                          法  官  蔡世祺
右正本證明與原本無異。
如不服本判決，應於判決送達後十日內，向本院提出上訴狀。
                                          書記官  李文椿
中    華    民    國      八十九      年        十二    月    三十      日
論罪科刑法條：刑法第三百三十九條第一項。
一意圖為自己或第三人不法之所有，以詐術使人將本人或第三人之物交付者，處五年
  以下有期徒刑、拘役或科或併科一千元以下罰金。
二以前項方法得財產上不法之利益或使第三人得之者亦同。
三前二項之未遂犯罰之。
附表一：（甲會部分：係自八十五年五月一日起至八十六年十一月一日止）
   被冒標者      冒標時間            金額
一、庚○○     八十五年十一月一日    新台幣（下同）三千五百元
二、辛○○     八十六年二月一日      四千六百元
三、丙○○     八十六年四月一日      三千五百元
四、黃蓓華     八十六年六月一日      二千八百元
五、談慧芬     八十六年十一月一日    四千六百元
附表二：（乙會部分：係自八十六年一月二十日起至八十七年五月二十日止）
   被冒標者    冒標時間                金額
一、庚○○     八十六年七月二十日    四千三百元
二、辛○○     八十六年八月二十日    四千五百元
三、丙○○     八十六年九月二十日    五千元


司法院資訊處製作；財團法人民間司法改革基金會備份。
